福建高等法院金門分院刑事判決　　　　　95年度上訴字第17號
上　訴　人
即　被　告　甲○○
選任辯護人　李志澄　　律師
上列上訴人因妨害投票案件，不服福建連江地方法院95年度訴字
第10號，中華民國95年6月7日第一審判決（起訴案號：福建連江
地方法院檢察署95年度選偵字第2 號），提起上訴，本院判決如
下：
    主  文
原判決撤銷。
甲○○無罪。
    理  由
一、本件公訴意旨略以：被告甲○○原設籍於基隆市○○路455
    巷17號5 樓，於民國（下同）90年9月3日將戶籍遷入連江縣
    東引鄉中柳村66號戶內，惟實際先後居住於台灣地區之台中
    市、永和市、基隆市等地區，至94年間因分派於國軍駐守連
    江縣東引鄉之部隊服役，方於同年11月30日前往連江縣東引
    鄉之部隊營區居住。其因參與連江縣選舉委員會於91年1月2
    3 日舉辦之「第三屆縣議員及第七屆鄉長選舉」之投票，經
    福建連江地方法院檢察署檢察官偵查後認其涉犯刑法第146
    條第1項之妨害投票罪嫌，於94年1月17日以93年度選偵字第
    1 號緩起訴處分確定，已明知實際未居在該戶籍地址，因虛
    偽遷徙戶籍而取得該選舉區選舉權，如前往投票將影響選舉
    結果之正確性，並將犯刑法之妨害投票罪。詎猶不知悔改，
    竟另基於使連江縣選舉委員會於94年12月3 日舉辦之「連江
    縣第四屆縣長、縣議員暨第八屆鄉長選舉」之投票發生不正
    確之結果之犯意，利用前揭虛偽戶籍登記，使連江縣東引鄉
    戶政事務所及連江縣選舉委員會，於同年辦理「連江縣第四
    屆縣長、縣議員暨第八屆鄉長選舉」時，依據公職人員選舉
    罷免法第15條及第4 條之「有選舉權人在各該選舉區繼續居
    住四個月以上者，為公職人員選舉各該選舉區之選舉人」及
    「居住期間之起算，以申報戶籍遷入登記之申請日期為準」
    之規定，誤認甲○○已於投票日（94年12月3 日）前一日於
    該戶籍所在地之選舉區連江縣及東引鄉繼續居住四個月以上
    ，並於同年11月21日公告甲○○取得該次選舉連江縣及東引
    鄉選舉區之選舉權確定，甲○○接獲投票通知單後，即基於
    前揭妨害投票正確之故意，於同年12月3 日前往該戶籍所在
    地之第八投票所投票，以此非法之方法，致使該次縣長、縣
    議員暨鄉長選舉之投票總數及投票得票率發生不正確之結果
    ，因認甲○○涉犯（修正前）刑法第146條第1項（起訴書漏
    載第1項）之妨害投票正確罪嫌等語。
二、按，犯罪事實應依證據認定之，無證據不得認定其犯罪事實
    ；不能證明被告犯罪或其行為不罰者，應諭知無罪之判決，
    刑事訴訟法第154條第2項、第301條第1項定有明文。次按，
    刑事訴訟法上證明之資料，無論其為直接證據或間接證據，
    均須於通常一般之人均不致有所懷疑，而得確信其為真實之
    程度者，始得據為有罪之認定，倘其證明尚未達到此一程度
    ，而有合理之懷疑存在時，致使無從形成有罪之確信，在刑
    事訴訟「無罪推定」、「罪疑唯輕」原則下，依據「罪證有
    疑，利於被告」之證據法則，即不得遽為不利被告之有罪認
    定（最高法院76年臺上字第4986號判例意旨可參）。再者，
    「刑法第146 條明文規定以詐術或其他非法之方法，使投票
    發生不正確之結果或變造投票之結果者，處五年以下有期徒
    刑。其客觀犯罪構成要件之一為須以詐術或其他非法之方法
    為之，之二為須使投票發生不正確之結果或變造投票之結果
    ；所謂其他非法之方法，即指除詐術外，其他一切非法律所
    允許之方法均屬之，並不以構成刑事法上犯罪之非法行為為
    限。至所稱使投票發生不正確之結果，係以該選區之整體投
    票結果發生不正確之結果為已足，而不以行為人所支持之特
    定候選人是否當選為必要。因依公職人員選舉罷免法第38條
    第3 項、第45條之4、第45條之5、第65條等規定，候選人保
    證金之發還、沒收，競選經費捐贈之限制，選舉經費之補助
    ，均以得票比例之多寡而為決定及分配。則各候選人得票之
    多寡，除關係候選人之當選與否外，亦與上開各項選舉結果
    攸關。故所謂使投票發生不正確之結果者，應兼指使得票比
    例等投票結果發生不正確結果之情形在內，非僅指使候選人
    之當選或不當選而已。又憲法第129 條雖規定投票係採無記
    名投票方式，有使投票內容隱密之效果，惟倘無居住之事實
    ，而虛報遷入戶籍登記，經戶籍機關編入選舉人名冊，並參
    加選舉投票，顯足以使該選舉區計算得票比率基礎之選舉人
    人數及投票之票數為不實之增加，縱因查證困難，無法得知
    其投票選舉之特定候選人為何人？然不論如何，均已使投票
    結果發生不正確。又按公職人員選舉罷免法第15條第1 項規
    定有選舉權人在各該選區繼續居住4 個月以上者，始得為公
    職人員選舉各該選舉區之選舉人之規定以觀，足見該法所重
    視者，為在選舉區繼續居住之事實，至於戶籍登記簿僅為4
    個月起算之在客觀上不得不然之判斷依據。次查現代民主政
    治主權在民之原則，將政權付諸人民，由人民選舉代表行使
    ，其中因各國幅員大小不一，小者固可由人民共同決定，大
    者則非區分各級行政區域、組織治理不可，在區分若干行政
    區域下，該行政區域之政權行使，按諸主權在民原則，理應
    由該行政區之人民行使，且僅能由該區域之人民行使，非能
    由其他區域之人越俎代庖。若為遵守上開公職人員選舉罷免
    法之規定，以支持某特定候選人為目的，而將戶籍及實際住
    所遷入該選舉區，固符合上開規定及主權在民原則；然若實
    際上並未居住該選舉區，僅為支持某特定候選人，而虛報遷
    入戶籍者，其有妨害選舉之純正及公正性，至為顯然。或有
    謂憲法賦予人民有遷徙自由云云，然按人民有居住、遷徙之
    自由，及有選舉、罷免、創制、複決之權，固為憲法第10條
    、第17條所明定，惟所謂居住遷徙自由及選舉權，並非漫無
    限制，得任意行使，在為防止妨害他人自由、避免緊急危難
    ，維持社會秩序，或增進公共利益所必要者，仍得以法律限
    制之，憲法第23條亦定有明文，此即所謂法律保留原則。戶
    籍法第20條至22條規定之遷出、遷入登記及同法第54條對故
    意為不實申請者之處罰；及公職人員選舉罷免法第15條第1
    項有選舉權人在各該選舉區繼續居住滿4 個月以上，為取得
    各該選舉區選舉人資格之要件。其規範目的在於戶籍管理、
    維護社會秩序及選舉之公平性，均係為維護社會秩序之必要
    ，而對人民遷徙自由及選舉權附加之限制。從而，人民固有
    遷徙之自由，但並無為虛偽戶籍登記之自由與權利。以不實
    遷入戶籍之方式，致使非實際居住於選舉區之人取得選舉權
    而參與投票，即係以虛報遷入戶籍取得投票權而參與投票，
    自屬刑法第146 條所規定非法方法之範疇，與憲法所保障之
    遷徙自由無關」，最高法院91年9月5日（91）台文字第0057
    5號函及所附之法律問題研究結論可資參照。
三、立法機關本諸上述法理，為使「其他非法之方法」之不確定
    法律概念明確化，且考量台灣地區選舉文化之特性（地域性
    、宗族性），以及現未實際居住於戶籍地者有數百萬人，其
    因就業、就學、服兵役未實際居住於戶籍地，或為子女學區
    、農保、都會區（或特定地區）福利給付優渥，保席次或其
    他因素而遷籍於未實際居住地，其原因不一，然此與意圖支
    持特定候選人當選，進而遷徙戶籍之情形不同，並非所有籍
    在人不在參與投票均須以刑罰相繩，是以第二項以意圖使特
    定候選人當選虛偽遷徙戶籍投票者，為處罰之對象。因於96
    年1月24日修正公布刑法第146條，增列第二項「意圖使特定
    候選人當選，以虛偽遷徙戶籍取得投票權而為投票者，亦同
    。」之規定，並於同年1 月26日生效施行，觀之上述立法理
    由，該項修正應係將同條第一項所謂「其他非法之方法」加
    以列舉其一而明文化，並非增加原法律所未規定之構成要件
    ，應認對於行為人並無有利不利，非屬法律變更，自應依法
    律適用之原則依現行修正後刑法第146條第2項為本案適用之
    依據，先予敘明。
四、準此，若實際上並未居住該選舉區，僅意圖為支持某特定候
    選人，而虛偽遷入戶籍取得選舉權者，固應構成刑法第146
    條第2 項之罪。亦即，行為人客觀上，須未在選舉區繼續居
    住達四個月，而虛報遷入戶籍取得選舉權；主觀上，則須有
    僅為支持某特定候選人之意圖，而使投票發生不正確結果之
    犯意，始為該當。至居住期間之認定，戶籍法第4 條規定之
    形式要件（以戶籍登記簿所載申報戶籍遷入登記之申請日算
    至投票日前一日），固為客觀上不得不然之判斷依據，但並
    不以此為限，該規定僅係立法上為有明確標準可循，以達行
    政效率及選務工作順利推展之目的所設，刑法第146條第2項
    之罪有其主客觀之要件，非必一律以該行政法規之違反即認
    構成刑法第146條第2項之罪，其理至明。
五、查現代民主政治係奠基於人民之公民意識與法治精神，法治
    精神為人民對於憲法以至行政處分等國家規範之遵守與共同
    維持，固不待言；至公民意識則係每一公民依其個人之理性
    ，自主地決定參與國家公共事務，而非盲從於他人之指導、
    利誘或其他非理性手段，苟係其個人基於自由意志之理性決
    定，基於憲法之民主原則，國家機關均須予以尊重，刑法乃
    國家制裁最嚴厲之法律，具有最後手段性，本於謙抑之思想
    ，應就公民對於公共事務之決定，採取最寬容之審查標準，
    以免不當侵害公民對於公共事務之參與，進而影響國家民主
    政治之發展。就公民之選舉權而論，係參與國家政治事務最
    重要之權利，如何保障並促使其健全發展，當係國家法規範
    所關注之目的，公民就公共事務基於理性自主之決定，國家
    即須予以完全尊重，不得任意干涉或竟為任何形式之處罰，
    亦即，除能確定公民之決定乃受人利誘、支配、指使等而為
    無正當目的之盲從行使，因而妨礙國家民主之發展而觸犯刑
    法之犯罪構成要件，則基於上述「罪證有疑，利於被告」之
    無罪推定原則，不能遽為不利於被告之認定。以馬祖（連江
    縣）地區而論，其地狹人稠，工商經濟活動極不發達，謀生
    不易，故國家設有離島建設條例等法規，以推動離島開發建
    設，健全產業發展，維護自然生態環境，保存文化特色，改
    善生活品質，增進居民福利，離島地區居民雖因相關福利措
    施（如機票優待、小三通資格、稅捐及學費減免、兵役特別
    措施等）設籍於此，但卻每多生活、工作於台灣本島地區，
    以求個人生涯之發展，如以前揭選罷法第4 條第1、2項及第
    15條第1 項之規定以觀，能符合該標準於投票日前一日起算
    四個月內「每日」均繼續居住於馬祖地區之公民實幾希。況
    民主政治之理念並非植基於狹隘之地域、宗族政治，憲法之
    民主原則就此僅期待、要求公民為理性自主之決定，至選舉
    區之劃分或選舉權人之確定，不過係選務行政上為利於選舉
    權之行使所為之措施，自不能僅以居住或停留日數之多寡為
    決定是否觸犯刑法妨害投票正確罪之唯一標準。尤以現代社
    會資訊之流通，既廣泛且迅速，身處國際化下地球村之一員
    ，欲了解某一特定區域之人與事，實非僅居住於該地區一途
    ，此所以民主先進國家為鼓勵在世界各地生活、工作之公民
    ，亦能有適當管道關心並促進國家公共事務之進步與發展，
    尚設有通訊投票等制度以擴大國家事務之參與基礎，並保障
    維護公民之參政權，益見其等所重視者無非公民理性自主之
    意思決定，而非斤斤計算居住或停留於國內某區域時間之多
    寡。馬祖地區居民因迫於先天環境之不良多須前往台灣地區
    謀生、就學或工作，其處境已較一般公民為艱難，此所以須
    另針對離島地區特性而設置上開條例等各項國家政策提供多
    項優惠措施以鼓勵離島地區之建設發展，是縱其平日多於台
    灣本島等地區活動，而非每日或長期居住於馬祖，參諸上揭
    刑法第146條第2項之立法理由，如行為人與馬祖地區具有親
    屬、工作、學業、兵役、特定社會福利措施等社會活動、事
    務之正當關聯，且其不能居住於馬祖地區之戶籍地具有正當
    之理由，復不能證明其非自主理性之投票，即應認其不具有
    妨害投票正確之主觀犯意（即使特定候選人當選之不法意圖
    ）。
六、訊據被告甲○○固就其確有於前揭時間將戶籍遷入連江縣東
    引鄉上址之情坦承不諱，惟矢口否認有何妨害投票結果之犯
    行，辯稱：伊本係馬祖東引人，因前往台灣地區求學而將戶
    籍遷入基隆市，90年間就讀大學時，為能於畢業後回鄉服役
    ，故於90年9月3日將戶籍遷回連江縣東引鄉上址父親劉明光
    戶內，惟實際仍居住於台中市，92年6 月大學畢業後，又因
    考取研究所而在永和市租屋居住，嗣於94年7 月研究所畢業
    後於同年10月24日徵集入伍受訓，於同年12月1 日分發至東
    引鄉服役，是伊早於90年9月3日即已遷入父親之戶籍，並非
    為94年12月3 日之選舉投票而為，且因在台求學之故無法實
    際居住於戶籍地，而其返回馬祖地區居住則係因服兵役之故
    等語。經查，被告甲○○早於本次投票日前四年餘之90年9
　  月3 日即已遷入上址戶籍，則其於遷籍時顯然無從得知四年
    後確有本次選舉，且有何一候選人將參與選舉，故自難謂其
    有何虛偽遷徙戶籍並據以取得投票權後支持某特定候選人之
    行為，應甚明確；再者，被告長期於台灣地區就學，亦有其
    提出之中興大學、臺灣大學學士及碩士學位證書各一紙在卷
    可按（見原審卷19、20頁）；又其因兵役徵集，於94年10月
    24日入伍，並於94年12月1 日分發至陸軍東引守備區指揮部
    服役，復有福建省連江縣政府95年11月14日連民戶字第0950
    032467號函及內附之被告常備兵徵集令、徵集計畫表及軍人
    身分證在卷可稽（見原審卷21頁、本院卷58頁以下），而其
    於投票日前之94年11月30日即已進入馬祖東引，迄94年12月
    5 日未有離去之紀錄，有艙單紀錄一紙可查（見偵查卷15頁
    ）。是綜合上情以觀，被告與馬祖東引地區具有親屬、兵役
    及特定福利政策（機票折扣）等社會事務之正當關聯，且其
    不能繼續居住於東引戶籍地，係因至台灣地區求學之正當理
    由，復依其投票日前後進出馬祖之紀錄，係因兵役徵集之故
    ，亦難認定係遭候選人或其支持者動員前往投票之所謂「幽
    靈人口」或「投票部隊」。則其本於公民之選舉權前往投票
    ，係其正當權利之行使，不能單純僅以其前後停留於馬祖地
    區之日數或遷入戶籍以使用特定政策之行為，即當然推認其
    有妨害投票正確之主觀犯意，此外復查無其他積極證據足資
    認定被告有何公訴人所指犯行，自難遽入被告於刑法第146
    條第2項之罪。
七、綜上，被告遷籍馬祖東引地區，係因與馬祖地區具有親屬、
    兵役或特定政策措施之社會事務正當關聯，且其不能繼續居
    住於戶籍地，亦係因在台就學之正當理由，尚難因此遽認乃
    遭候選人或其支持者動員前往投票之所謂「幽靈人口」或「
    投票部隊」，則其行使基於憲法所賦予之選舉權，為其公民
　　權利之正當行使，應無涉犯刑法妨害投票正確罪可言。此外
  　，復查無其他積極證據足資認定被告有何公訴人所指犯行，
    揆諸罪疑唯輕之法則，自應為其無罪之諭知。被告以其行使
    選舉權乃公民權利之正當行使否認犯罪，提起上訴，為有理
    由；原審不察，徒以被告停留馬祖地區之日數作為論罪科刑
    之唯一依據，遽為被告有罪之認定，尚有未妥，應由本院將
    原判決撤銷，改判諭知被告無罪。
八、至檢察官移送併案審理部分（福建連江地方法院檢察署95年
    度撤緩偵字第2 號），因前開起訴部分業經判決無罪，即與
    本案部分無何裁判上一罪之連續犯關係可言，自應移由檢察
    官另行依法處理，附此敘明。
據上論斷，應依刑事訴訟法第369條第1項前段、第364條、第301
條第1項，判決如主文。
本案經檢察官羅松芳到庭執行職務
中　　華　　民　　國　九十六　年　　八　　月　二十四　日
　　　　　　　　　刑事庭審判長法　官　蔡　清　遊
　　　　　　　　　　　　　    法　官　黃　玉　清
　　　 　 　　　　　　　　　　法　官　朱　光　仁
上開正本證明與原本無異。
檢察官如不服本判決，應於收受送達後十日內向本院提出上訴書
狀，其未敘述上訴之理由者並得於提起上訴後十日內向本院補提
理由書（均須按他造當事人之人數附繕本）。
                              書記官　李  麗  鳳
中　　華　　民　　國　九十六　年　　八　　月　二十九　日
